臺灣桃園地方法院民事判決　　　　　　 100年度重訴字第42號
原　　　告　台灣糖業股份有限公司
法定代理人　胡懋麟
訴訟代理人　陳在源律師
　　　　　　張梅音律師
被　　　告　呂金枝
　　　　　　呂明裕
　　　　　　吳呂鳳
　　　　　　江秀瓊
　　　　　　呂淑成
兼　上四人
共　　　同
訴訟代理人　呂紹枝
上列當事人間請求拆屋還地等事件，本院於民國100 年11月14日
言詞辯論終結，判決如下：
    主  文
被告呂紹枝應將坐落桃園縣中壢市○○段第二○三之一三地號土
地上，如附圖所示使用部份203-13C ，面積九十四點○七平方公
尺之建物拆除，將該部分土地及如附圖所示使用部份203 –13，
面積二點八四平方公尺、使用部份203 –13A ，面積九點九二平
方公尺之土地返還原告。
被告呂紹枝應給付原告新臺幣玖萬壹仟捌佰柒拾肆元及自民國一
百年二月十五日起至返還上項土地之日止按月給付原告新臺幣壹
仟陸佰柒拾肆元。
被告呂明裕應將坐落桃園縣中壢市○○段第二○三之一三地號、
第二○三之一五地號土地上，如附圖所示使用部份203 –13B ，
面積二十八點三一平方公尺、使用部份203 –15C ，面積一○五
點○三平方公尺之建物拆除，將該部分土地及如附圖所示使用部
份203 –15A ，面積二點四八平方公尺之土地返還原告。
被告呂明裕應給付原告新臺幣壹拾壹萬陸仟捌佰零伍元及自民國
一百年二月十五日起至返還上項土地之日止按月給付原告新臺幣
壹仟玖佰零貳元。
被告呂金枝應將坐落桃園縣中壢市○○段第二○四地號土地上，
如附圖所示使用部份204 –A ，面積一八七點五六平方公尺之建
物拆除，將該部分土地及如附圖所示使用部份204 ，面積一五四
點五平方公尺之土地返還原告。
被告呂金枝應給付原告新臺幣拾萬伍仟玖佰貳拾伍元及自民國
一百年二月十二日起至返還上項土地之日止按月給付原告新臺幣
陸仟佰拾玖元。
被告吳呂鳳應將坐落桃園縣中壢市○○段第二○四之三地號土地
上，如附圖所示使用部份204 –3 C ，面積一三二點三九平方公
尺、使用部份204 –3B，面積五四點九三平方公尺之建物拆除，
將該部分土地及如附圖所示使用部份204 –3 ，面積一九點七二
平方公尺、使用部份204 –3A，面積三四點五八平方公尺、同段
第二○四之五地號，面積四二點八平方公尺之土地返還原告。
被告吳呂鳳應給付原告新臺幣貳拾肆萬肆仟陸佰玖拾捌元及自民
國一百年二月十一日起至返還上項土地之日止按月給付原告新臺
幣肆仟肆佰陸拾伍元。
被告江秀瓊應將坐落桃園縣中壢市○○段第二○四之七地號土地
上，面積四點○一平方公尺之建物拆除，將土地返還原告。
被告江秀瓊應給付原告新臺幣仟肆佰肆拾玖元及自民國一百年
二月十二日起至返還上項土地之日止按月給付原告新臺幣陸拾
元。
被告呂淑成應將坐落桃園縣中壢市○○段第二○三之一五地號、
第二○三之二二地號土地上，如附圖所示使用部份203 –15B ，
面積十點九五平方公尺、使用部份203 –22A ，面積六二點二八
平方公尺之建物拆除，將該部分土地及如附圖所示使用部份203
–15，面積○點八二平方公尺、使用部份203 –22，面積○點七
七平方公尺之土地返還原告。
被告呂淑成應給付原告新臺幣陸萬肆仟佰肆拾伍元及自民國一
百年二月十二日起至返還上項土地之日止按月給付原告新臺幣壹
仟壹佰柒拾貳元。
被告呂紹枝、呂明裕、呂淑成應將坐落桃園縣中壢市○○段第二
○三之一○地號，面積一九一點五六平方公尺之土地返還原告。
被告呂紹枝、呂明裕、呂淑成應給付原告新臺幣壹拾陸萬肆仟柒
佰肆拾貳元及被告呂紹枝自民國一百年二月十五日起；被告呂明
裕自民國一百年二月十五日起；被告呂淑成自民國一百年二月十
二日起，均至返還上項土地之日止，各按月給付原告新臺幣壹仟
元。
訴訟費用由被告呂紹枝負擔千分之一四二、由被告呂明裕負擔千
分之一六七、由被告呂金枝負擔千分之三三五、由被告吳呂鳳負
擔千分之二三七、由被告江秀瓊負擔千分之三、由被告呂淑成負
擔千分之一一六。
    事  實  及  理  由
甲、原告起訴主張，坐落桃園縣中壢市○○段203-13地號、203-
    15地號、204 地號、204-3 地號、204 –4 地號、204-5 地
    號、204-7 地號、203-22地號、203-10地號（下稱系爭土地
    ，惟各筆土地則以地號簡稱）等土地均為原告所有，卻遭：
    （一）被告呂紹枝無正當權源，以如桃園縣中壢地政事務所
          鑑測日期100 年8 月31日之土地複丈圖即附圖所示使
          用部份203-13 C，面積94.07 平方公尺，門牌號碼為
          桃園縣中壢市○○路○ 段38-1號之建物，占用203-13
          地號土地；另並占用203 –13地號土地上如附圖所示
          使用部份203-13，面積2.84平方公尺、使用部份203-
          13A ，面積9.92平方公尺之空地。
    （二）被告呂明裕無正當權源，以如附圖所示使用部份203-
          13 B，面積28.31 平方公尺，門牌號碼為桃園縣中壢
          市○○路○ 段38號之建物占有203 –13地號土地；另
          並以如附圖所示使用部份203-15C ，面積105.03平方
          公尺，門牌號碼為桃園縣中壢市○○路○ 段38號之建
          物，占有203 –15地號土地；復占用203 –15地號土
          地上如附圖所示使用部份203-15A ，面積2.48平方公
          尺之空地。
    （三）被告呂金枝無正當權源，以如附圖所示使用部份204
          –A ，面積187.56平方公尺，門牌號碼為桃園縣中壢
          市○○路○ 段30–5 號之建物，占有204 地號之土地
          ；另並占用204 地號土地上，如附圖所示之使用部份
          204 ，面積154.5 平方公尺之空地。
    （四）被告吳呂鳳無正當權源，以如附圖所示使用部份204
          –3B，面積54.93 平方公尺及使用部份204 –3C，面
          積132.39平方公尺，門牌號碼為桃園縣中壢市○○路
          ○ 段30–6 號之建物，占有204 –3 地號土地；另並
          占用204 –3 地號土地上，如附圖所示使用部份204
          –3 ，面積19.72 平方公尺及使用部份204 –3A，面
          積34.58 平方公尺之空地；且占用204 –5 地號全筆
          ，面積42.8平方公尺之土地供作菜園使用。
    （五）被告江秀瓊無正當權源，以門牌號碼桃園縣中壢市○
          ○路○ 段30–2 號之建物，占有如附圖所示204 –7
          地號，面積4.01平方公尺之土地。
    （六）被告呂淑成無正當權源，以如附圖所示使用部份203
          –15 B，面積10.95 平方公尺之建物占用203 –15地
          號之土地及以如附圖所示使用部份203 –22A ，面積
          62.28 平方公尺之建物占有203 –22地號土地，另並
          占用203 –15地號土地上如附圖所示使用部份203 –
          15 ， 面積0.82平方公尺之空地及占用203 –22地號
          土地上如附圖所示使用部份203 –22，面積0.77平方
          公尺之空地。
    （七）被告呂紹枝、呂明裕、呂淑成另均無正當權源，共同
          占用其等建物所在前方之三合院中庭即203 –10地號
          全筆，面積191.56平方公尺之土地，作為其等出入所
          必經及作為曬衣、停車、植栽及堆置其他雜物之用。
    綜上所述，被告既各有上開無權占有原告所有系爭土地之情
    事，則原告自得依民法第767 條、第184 條第1 項前段之規
    定，請求其等拆除占用原告土地之建物後，將上述所占有之
    土地或空地返還原告。另原告亦得依民法第179 條之規定，
    請求各被告返還如附表所示以系爭土地申報地價10% 計算相
    當於租金之不當得利。為此，爰依法提起本件訴訟等語，並
    為訴之聲明：(1)被告呂紹枝應將坐落203 –13地號土地上如
    附圖所示使用部份203-13C ，面積94.07 平方公尺之建物拆
    除，將該部分土地連同如附圖所示使用部份203 –13、203
    –13A 之土地返還原告，並應給付原告新臺幣（下同）183,
    748 元及自起訴狀繕本送達翌日起至拆屋還地之日止，按月
    給付原告3,347 元。(2)被告呂明裕應將坐落203 –13地號、
    203 –15地號土地上，如附圖所示使用部份203 –13B 、
    203 –15C 之建物拆除，將該部分土地連同如附圖所示使用
    部份203 –15A 之土地返還原告，並應給付原告233,610 元
    及自起訴狀繕本送達翌日起至拆屋還地之日止按月給付原告
    3,803 元。(3)被告呂金枝應將坐落204 地號土地上，如附圖
    所示使用部份204 –A ，面積187.56平方公尺之建物拆除，
    將該部分土地連同如附圖所示使用部份204 之土地返還原告
    ，並應給付原告611,850 元及自起訴狀繕本送達翌日起至拆
    屋還地之日止，按月給付原告12,677元。(4)被告吳呂鳳應將
    坐落204 –3 地號土地上，如附圖所示使用部份204 –3 C
    、204 –3B，面積合計187.32平方公尺之建物拆除，將該部
    分土地連同如附圖所示使用部份204 –3 、204 –3 A 之土
    地及204-5 地號土地全部返還原告，並應給付原告489,395
    元及自起訴狀繕本送達翌日起至拆屋還地之日止按月給付原
    告8,928 元。(5)被告江秀瓊應將坐落如附圖所示204 –7 地
    號土地上，面積4.01平方公尺之建物拆除，將土地返還原告
    ，並應給付原告6,898 元及自起訴狀繕本送達翌日起至拆屋
    還地之日止按月給付原告126 元。(6)被告呂淑成應將坐落
    203 –15地號、203 –22地號土地上，如附圖所示使用部份
    203 –15B 、203 –22A 所示，面積合計73.23 平方公尺之
    建物拆除，將該部分土地連同如附圖所示使用部份203 –15
    、203 –22之土地返還原告，並應給付原告128,690 元及自
    起訴狀繕本送達翌日起至拆屋還地之日止按月給付原告2,34
    4 元。(7)被告呂紹枝、呂明裕、呂淑成應將203-10地號，面
    積191.56平方公尺之土地返還原告，並應給付原告329,484
    元及自起訴狀繕本送達翌日起至返還土地之日止按月給付原
    告6,002 元。
乙、被告則以：呂氏家族於民國成立前即已定居在系爭土地上，
    於光復後始由日本將土地移轉予我國政府，因家族長輩不識
    字且皆以務農為生，致於53年間總登記時，不知如何就所居
    住之系爭土地辦理所有權登記。嗣於78年間土地重測後，經
    財政部國有財產局於79年8 月13日通知得依國有財產法第42
    條之規定辦理承租或申購系爭土地，卻因原告提出其為土地
    所有權人之主張，於承辦人員稱暫緩辦理後，使全部住戶均
    喪失取得土地所有權之機會。而系爭土地所有權係於84年11
    月4 日改為由原告無償取得，然原告係於37年9 月9 日成立
    ，自無權接管34年光復前「日糖興業株式會社」所有之系爭
    土地，且原告迄至84年間始向政府提出所有權返還之請求，
    亦已逾15年消滅時效。又原告無視被告已主張地上權及優先
    承買權之權利，故原告就系爭土地所為之所有權登記，有錯
    誤或違法之虞。另原告所主張之空地部分，被告既未於其上
    興建任何建物，自無占用之情形等語，資為抗辯。並為答辯
    聲明：原告之訴駁回。
丙、得心證之理由：
一、按訴狀送達後，原告不得將原訴變更或追加他訴。但請求之
    基礎事實同一者、擴張或減縮應受判決事項之聲明者，不在
    此限，民事訴訟法第255 條第2 款、第3 款定有明文。經查
    ，本件原告起訴時，其訴之聲明初為請求：(1)被告呂紹枝應
    將203-13地號土地上，面積135.14平方公尺（以實測為準）
    之建物拆除，將土地返還原告，並應給付原告254,063 元以
    及自起訴狀繕本送達翌日起至拆屋還地之日止按月給付原告
    4,234 元。(2)被告呂明裕應將203-15地號土地上，面積合計
    119.28平方公尺（以實測為準）之建物拆除，將土地返還原
    告，並應給付原告224,247 元及自起訴狀繕本送達翌日起至
    拆屋還地之日止按月給付原告3,737 元。(3)被告呂金枝應將
    204 地號土地上，面積342.06平方公尺（以實測為準）之建
    物拆除，將土地返還原告，並應給付原告760,605 元及自起
    訴狀繕本送達翌日起至拆屋還地之日止按月給付原告12,677
    元。(4)被告吳呂鳳應將204-3 地號、204-5 地號土地上，面
    積284.42平方公尺（以實測為準）之建物拆除，將土地返還
    原告，並應給付原告535,676 元及自起訴狀繕本送達翌日起
    至拆屋還地之日止按月給付原告8,928 元。(5)被告江秀瓊應
    將204-7 地號土地上，面積4.01平方公尺（以實測為準）之
    建物拆除，將土地返還原告，並應給付原告7,539 元及自起
    訴狀繕本送達翌日起至拆屋還地之日止按月給付原告126 元
    。(6)被告呂淑成應將203-22地號土地上，面積合計63.05 平
    方公尺（以實測為準）之建物拆除，將土地返還原告，並應
    給付原告118,534 元及自起訴狀繕本送達翌日起至拆屋還地
    之日止按月給付原告1,976 元。(7)被告呂紹枝、呂明裕、呂
    淑成應將仁和段203-10地號土地上，面積191.56平方公尺之
    土地返還原告，並應給付原告360,133 元及自起訴狀繕本送
    達翌日起至還地之日止按月給付原告6,002 元等語。嗣於訴
    狀繕本送達被告後，原告不變更其訴訟標的而將聲明變更為
    如上開其陳述欄中訴之聲明所述。核原告此部分所為訴之變
    更、追加，或為依據同一基礎事實者；或僅屬擴張應受判決
    事項之聲明者，揆諸上揭法律規定，應予准許，此先敘明。
二、原告所主張其為系爭土地之所有權人之事實，有地籍圖謄本
    1 紙、土地登記謄本9 份附卷可稽（見本院卷第7 頁至第15
    頁、第140 頁、第166 頁），堪信為真實。
三、又原告所張被告自本件起訴前5 年起即無正當權源各有如原
    告所述占有部分系爭土地之事實，則據提出被告之戶籍謄本
    6 份在卷為憑（見本院卷第33頁至第38頁），並經本院依職
    權履勘現場及囑託桃園縣中壢地政事務所測量人員就各被告
    占用系爭土地之面積、位置測量無誤，有勘驗筆錄2 份、桃
    園縣中壢地政事務所100 年9 月23日中地測字第1001004813
    號函附鑑測日期為100 年8 月31日之複丈成果圖即附圖、現
    場照片49張之影本在卷可稽（見本院卷第75頁至第78頁、第
    176 頁至第179 頁、第96頁至第120 頁），亦已足堪信為真
    實。至被告雖以前揭情詞置辯，並提出繼承系統表1 紙、戶
    籍登記簿謄本4 紙、土地登記簿謄本13紙、財產國有財產局
    79年8 月13日台財產北（桃）字第79701211函1紙 、房屋稅
    繳款書8 份、房屋稅繳納通知書1 份、房捐繳納通知書3 份
    為證（均為影本，見本院卷第45頁、第47頁、第51頁至第63
    頁、第127 頁、第151 頁至第164 頁）。然查，即使被告所
    辯稱其等之呂氏家族於民國成立前即已定居在系爭土地上乙
    節屬實，惟按不動產物權，依法律行為而取得、設定、喪失
    及變更者，非經登記，不生效力，民法第758 條第1 項定有
    明文。是不問被告之先祖在系爭土地定居之時期如何久遠，
    其等既未經登記，自難認為屬於系爭土地之所有權人甚明，
    更不得作為被告係有權占有系爭土地之法律上理由。再按臺
    灣光復後，政府機關因代表國家接收日產房屋所取得之物權
    ，與依法律行為而取得者有別，自無民法第758 條之適用，
    最高法院40年台上字第1242號判例意旨可供參照。系爭土地
    既為原告接收之日產，依上開說明，原告即已因之原始取得
    所有權，被告之家族縱使久居系爭土地上，亦無由否定原告
    所有權人之地位。次查，系爭土地所有權登記於原告所有之
    日期除204 地號、204 –3 地號、204 –5 地號、204 –7
    地號等土地係為84年11月4 日以外，其餘土地登記日期均為
    53年8 月24日，有系爭土地上述謄本之記載可稽。是被告所
    辯原告係於84年11月4 日始無償取得系爭土地乙節，即有誤
    會。且查上開登記日期為84年11月4 日之土地中，其登記原
    因為「更正」，原因發生日期則為44年7 月15日，並非原告
    於84年間始取得所有權。況依上述判例之說明，此部分土地
    由原告接收而取得所有權，既無民法第758 條之適用，則不
    問原告係於44年7 月15日登記或於84年11月4 日始為第一次
    登記，對於原告於接收當時即已原始取得此部分土地之所有
    權之部分，並無影響。另被告抗辯稱原告迄至84年間始向政
    府提出所有權返還之請求，已逾15年消滅時效之部分，係屬
    原告與政府間之法律關係，於本件尚無關涉。又原告縱係於
    37年9 月9 日間始成立，然系爭土地既係原告於台灣光復後
    始接管之日產，則原告係於光復前設立或光復後始設立之部
    分，於原告取得所有權之效力，仍不生影響，是被告所辯稱
    原告於光復後始經成立，無權接管34年光復前「日糖興業株
    式會社」所有之系爭土地，衡情仍不足採。至被告固另辯稱
    其等已有主張地上權及優先承買權之權利，然就地上權之部
    分而言，即使被告係主張其等已因時效取得地上權，然按地
    上權為一種物權，主張取得時效之第一要件須為以行使地上
    權之意思而占有，若依其所由發生之事實之性質，無行使地
    上權之意思者，非有變為以行使地上權之意思而占有之情事
    ，其取得時效，不能開始進行。上訴人占有系爭土地之始，
    即係基於承租人之意思而非基於行使地上權之意思，嗣後亦
    非有民法第945 條所定變為以地上權之意思而占有，自不能
    本於民法第772 條準用同法第769 條之規定，請求登記為地
    上權人，最高法院64年台上字第2552號判例意旨可供參照。
    且主張因時效取得地上權者，須以行使地上權之意思而占有
    他人之土地，經過一定之期間，始得請求登記為地上權人。
    若依其所由發生事實之性質，無行使地上權之意思者，非有
    變為以行使地上權之意思而占有之情事，其取得時效不能開
    始進行。而占有人在他人土地上有建築物或其他工作物或竹
    木之原因，或係本於所有權之意思或係基於無權占有之意思
    ，或基於越界建築使用，或界址不明致誤認他人土地為自己
    所有，或因不知為他人土地而誤為占有使用，或基於借用之
    意思，不一而足，非必皆以行使地上權之意思而占有，尚不
    能僅以占有人在他人土地上有建築物或其他工作物或竹木之
    客觀事實，即認占有人主觀上係基於行使地上權之意思而占
    有。故如主張以行使地上權之意思而占有土地者，自應就其
    主張負舉證責任。而查，本件被告並未舉證證明其等占有系
    爭土地之始係以行使地上權之意思而占有系爭土地，則依上
    開說明，自不能認為被告已經時效取得地上權，即更不能認
    為被告即屬有權占有系爭土地。再就優先承買權之部分而言
    ，被告並未能說明其等基於何法律關係得主張對於系爭土地
    有優先承買權存在，即使被告係主張土地法所規定之優先承
    買權，然按基地出賣時，地上權人、典權人或承租人有依同
    樣條件優先購買之權。房屋出賣時，基地所有權人有依同樣
    條件優先購買之權。其順序以登記之先後定之，土地法第
    104 條有明文規定。依此規定可知，於有基地出賣之情形時
    ，地上權人、典權人或承租人始有依同樣條件優先購買之權
    。本件被告並非系爭土地之地上權人、典權人或承租人，且
    系爭土地之所有權人即原告亦無出賣系爭土地之情事，是被
    告主張其等有優先承買權之部分，即與本件所有物返還請求
    權之爭議無關，仍不足作為被告有權占有之依據。末查，原
    告所主張被告應返還之空地部分，為被告或作菜園使用，或
    作出入通路、曬衣、停車、栽種植物、堆置物品所用，此除
    於本院履勘時查核無誤外，亦為被告所不爭執，是自仍屬於
    占有使用各該部分土地之行為甚明，被告徒以未於空地上興
    建建物為由，即主張其無占用之情形，容有誤會，尚不足採
    。
四、按所有人對於無權占有或侵奪其所有物者，得請求返還之。
    對於妨害其所有權者，得請求除去之。有妨害其所有權之虞
    者，得請求防止之，民法第767 條定有明文。本件原告既為
    系爭土地之所有權人，而被告又各有上開占用部分系爭土地
    之行為，且均無何正當權源存在等情，既經認定如前，揆諸
    上揭法律規定，原告請求被告各應將其所無權占有之系爭土
    地上之建物拆除，將土地或其餘占用之空地返還原告，於法
    洵屬有據。至本院此部分既已認為原告之主張有理，則原告
    另據民法第184 條第1 項前段規定之法律關係所為之同一請
    求，本院自無庸再予審酌，附此敘明。
五、再按無法律上之原因而受利益，致他人受損害者，應返還其
    利益，民法第179 條前段定有明文。且按依不當得利之法則
    請求返還不當得利，以無法律上之原因而受利益，致他人受
    有損害為其要件，故其得請求返還之範圍，應以對方所受之
    利益為度，非以請求人所受損害若干為準，無權占有他人土
    地，可能獲得相當於租金之利益為社會通常之觀念，亦有最
    高法院61年台上字第1695號判例可稽。本件被告既各有上述
    無權占有原告所有系爭土地部分之事實，又無法律上原因，
    則依上揭法律規定及最高法院判例意旨，原告自得請求被告
    返還其所受相當於租金之利益予原告。
六、另按城市地方房屋之租金，以不超過土地及其建築物申報總
    價年息10% 為限；第97條、第99條及第101 條之規定，於租
    用基地建築房屋均準用之，土地法第97條第1 項、第105 條
    分別定有明文。上開法律規定屬強制規定，則原告所得請求
    被告返還相當於租金之不當得利部分，自應受上開規定之拘
    束。就此部分原告雖主張應以系爭土地申報總價額年息10%
    為計算相當於租金之不當得利之標準，並提出系爭土地之地
    價第二類謄本9 份為據（見本院卷第25頁至第32頁、第167
    頁）。惟本院審酌系爭土地坐落桃園縣中壢市○○路○ 段，
    此路段可通往中壢市○○○路，再通往中壢市區及八德市區
    ，距離各市區○○○ ○里○○○○路寬僅約3 米，距中山東
    路約5 、6 百公尺，附近之建物均作住家使用，光明路亦僅
    有附近住戶通行，無商業活動，日常生活所需物品須至中山
    東路上之商店採購，被告之各建物為磚造瓦頂或平房建物，
    部分有加蓋鐵皮屋等情狀，有本院勘驗筆錄、現場照片49張
    之影本附卷可稽（見本院卷第75頁、第96頁至第120 頁）及
    被告使用系爭土地之面積大小、現況之使用方式僅作為單純
    住家使用、現今社會經濟狀況等一切情事，認原告據以請求
    之上開計算標準尚嫌過高，應以系爭土地申報總價額年息5%
    即原告所主張金額之1/2 為計算標準，始較適當。則依此標
    準之計算結果，各被告應返還原告之不當得利金額如下：(1)
    被告呂紹枝之部分：如附表所示原告所主張以申報地價年息
    10% 計算5 年之不當得利金額183,748 元之部分，以其1/2
    即91,874元為可採；原告所主張自起訴狀繕本送達之翌日即
    100 年2 月15日（見本院卷第18頁送達證書所載）起至返還
    所占有之土地止，應按月給付原告之金額3,347 元之部分，
    以其1/2 即1,674 元為可採（小數點以下四捨五入，下同）
    。(2)被告呂明裕之部分：如附表所示原告所主張以申報地價
    年息10% 計算5 年之不當得利金額233,610 元之部分，以其
    1/2 即116,805 元為可採；原告所主張自起訴狀繕本送達翌
    日即100 年2 月15日（見本院卷第19頁送達證書所載）至返
    還所占有之土地止，應按月給付原告之金額3,803 元之部分
    ，以其1/2 即1,902 元為可採。(3)被告呂金枝之部分：如附
    表所示原告所主張以申報地價年息10% 計算5 年不當得利金
    額611,850 元之部分，以其1/2 即305,925 元為可採；原告
    所主張自起訴狀繕本送達翌日即100 年2 月12日（見本院卷
    第20頁送達證書所載）起至返還所占有之土地止，應按月給
    付原告之金額12,677元之部分，以其1/2 即6,339 元為可採
    。(4)被告吳呂鳳之部分：如附表所示原告所主張以申報地價
    年息10% 計算5 年之不當得利金額489,395 元之部分，以其
    1/2 即244,698 元為可採；原告所主張自起訴狀繕本送達翌
    日即100 年2 月12日（見本院卷第21頁送達證書所載）起至
    返還所占有之土地止，應按月給付原告之金額8,929 元之部
    分，以其1/2 即4,465 元為可採。(5)被告江秀瓊之部分：如
    附表所示原告所主張以申報地價年息10% 計算5 年之不當得
    利金額6,898 元之部分，以其1/2 即3,449 元為可採；原告
    所主張自起訴狀繕本送達翌日即100 年2 月12日（見本院卷
    第22頁送達證書所載）起至返還所占有土地之日止，應按月
    給付原告之金額126 元之部分，以其1/2 即63元為可採。(6)
    被告呂淑成之部分：如附表所示原告所主張以申報地價年息
    10% 計算5 年之不當得利金額128,690 元之部分，以其1/2
    即64,345元為可採；原告所主張自起訴狀繕本送達翌日即
    100 年2 月12日（見本院卷第23頁送達證書所載）起至返還
    所占有之土地止，應按月給付原告之金額2,344 元之部分，
    以其1/2 即1,172 元為可採。(7)被告呂紹枝、呂明裕、呂淑
    成就占有203 –10地號土地應給付之不當得利金額部分，如
    附表所示原告所主張以申報地價年息10% 計算5 年之不當得
    利金額329,484 元之部分，以其1/2 即164,742 元為可採，
    另原告所主張被告呂紹枝自起訴狀繕本送達翌日即100 年2
    月15日起；被告呂明裕自起訴狀繕本送達翌日即100 年2 月
    15日起；被告呂淑成自起訴狀繕本送達翌日即100 年2 月12
    日起，均至返還203 –10地號土地之日止，應按月給付原告
    之金額6,002 元之部分，以其1/2 即3,001 元為可採，則被
    告呂紹枝、呂明裕、呂淑成應各負擔之金額即為1 千元（計
    算式：3,001 元÷3 ＝1,000 元）。至原告各逾上開範圍所
    對各被告之請求，則屬無據。
七、從而，原告基於民法物上請求權及不當得利規定之法律關係
    ，請求被告各應將所占有系爭土地之上開建物拆除，將土地
    或其餘占有之空地返還原告，並各應給付原告前開經認定之
    金額部分，均為有理由，應予准許。至原告各逾上開範圍之
    請求，則均為無理由，應予駁回。
八、本件事證已臻明確，兩造其餘攻擊或防禦方法及未經援用之
    證據，經本院斟酌後，認為均不足以影響本判決之結果，自
    無再逐一詳予論駁之必要，併此敘明。
據上論結，本件原告之訴為一部有理由，一部無理由，依民事訴
訟法第79條、第85條第1 項但書，判決如主文。
中    華    民    國  100     年    12    月    13    日
              民事第二庭    法  官  張震武
以上正本係照原本作成
如對本判決上訴，須於判決送達後20日內向本院提出上訴狀
中    華    民    國  100     年    12    月    13    日
                            書記官  顏伯儒
附表：
┌──┬────┬────────┬─────────┬───────────────────────┬───────────┐
│編號│  被告  │所有建物門牌號碼│如附圖所示被告所占│請求返還不當得利金額之計算式（均為新臺幣；均以│     備  註           │
│    │        │----------------│有土地使用狀況、位│各年度申報地價年息10％計算不當得利金額；小數點│                      │
│    │        │無權占有基地地號│置及其面積        │以下均四捨五入；日期均為民國）                │                      │
├──┼────┼────────┼─────────┼───────────────────────┼───────────┤
│1.  │呂紹枝  │桃園縣中壢市光明│1.左列建物之基地：│一、起訴前五年應返還金額：                    │仁和段203-13地號土地起│
│    │        │路2 段38-1號    │  附圖編號203-13Ｃ│(1)起訴前一年應返還金額：                      │訴前五年之申報地價（見│
│    │        │----------------│  ，面積94.07㎡。 │  申報地價3,760 元/ ㎡×面積106.83㎡×10％×1 │本院卷第25頁）：      │
│    │        │仁和段203-13地號│2.空地：          │  年＝40,168元。                              │1.99年：3,760 元      │
│    │        │土地            │  附圖編號203-13、│(2)起訴前兩年至前五年應返還金額：              │2.98年：（空白）      │
│    │        │                │  203-13Ａ，面積各│  申報地價3,360 元/ ㎡×面積106.83㎡×10％×4 │3.97年：（空白）      │
│    │        │                │  為2.84㎡、9.92㎡│  年＝143,580元。                             │4.96年：3,360 元      │
│    │        │                │  。              │(3)以上合計：40,168元＋143,580元＝183,748元。  │5.95年：（空白）      │
│    │        │                │3.合計：          │                                              │                      │
│    │        │                │  面積106.83㎡    │二、起訴狀送達翌日起至拆屋還地之日止，應按月返│                      │
│    │        │                │                  │    還之金額：申報地價3,760 元/ ㎡×面積106.83│                      │
│    │        │                │                  │    ㎡×10％12個月＝3,347元。               │                      │
├──┼────┼────────┼─────────┼───────────────────────┼───────────┤
│2.  │呂明裕  │同上路段38 號   │1.左列建物之基地：│一、起訴前五年應返還金額：                    │一、                  │
│    │        │----------------│  附圖編號203-13Ｂ│(1)起訴前一年應返還金額：                      │仁和段203-13地號土地起│
│    │        │仁和段203-13地號│  、203-15Ｃ，面積│  申報地價3,760 元/ ㎡×面積135.82 ㎡×10％×1│訴前五年之申報地價，同│
│    │        │、230-15地號土地│  各為28.31 ㎡、10│  年＝51,068元。                              │上。                  │
│    │        │                │  5.03㎡，共計133.│(2)起訴前兩年至前五年應返還金額：              │                      │
│    │        │                │  34㎡。          │  申報地價3,360 元/ ㎡×面積135.82 ㎡×10％×4│二、                  │
│    │        │                │2.空地：          │  年＝182,542 元。                            │仁和段203-15地號土地起│
│    │        │                │  附圖編號203-15Ａ│(3)以上合計：51,068元＋182,542元＝233,610元。  │訴前五年之申報地價（見│
│    │        │                │  ，面積2.48㎡。  │                                              │本院卷第26頁）：      │
│    │        │                │3.合計：          │二、起訴狀送達翌日起至拆屋還地之日止，應按月返│1.99年：3,760 元      │
│    │        │                │  面積135.82㎡。  │    還之金額：申報地價3,760 元/ ㎡×面積135.82│2.98年：（空白）      │
│    │        │                │                  │    ㎡×10％12個月＝3,803 元。              │3.97年：（空白）      │
│    │        │                │                  │                                              │4.96年：3,360元       │
│    │        │                │                  │                                              │5.95年：（空白）      │
├──┼────┼────────┼─────────┼───────────────────────┼───────────┤
│3.  │呂金枝  │同上路段30-5號  │1.左列建物之基地：│一、起訴前五年應返還金額：                    │仁和段204 地號土地起訴│
│    │        │----------------│  附圖編號204-Ａ，│(1)起訴前一年應返還金額：                      │前五年之申報地價（見本│
│    │        │仁和段204 地號土│  面積187.56㎡。  │  申報地價4,447.2 元/ ㎡×面積342.06㎡×10％×│院卷第27頁）：        │
│    │        │地              │2.空地：          │  1 年＝152,121元。                           │1.99年：4,447.2 元    │
│    │        │                │  附圖編號204 ，面│(2)起訴前兩年至前五年應返還金額：              │2.98年：（空白）      │
│    │        │                │  積154.5㎡。     │  申報地價3,360 元/ ㎡×面積342.06㎡×10％×4 │3.97年：（空白）      │
│    │        │                │3.合計：          │  年＝459,729 元。                            │4.96年：3,360元       │
│    │        │                │  面積342.06㎡（即│(3)以上合計：152,121元＋459,729元＝611,850元。 │5.95年：（空白）      │
│    │        │                │  仁和段204 地號全│                                              │（93年：3,360元）     │
│    │        │                │  部土地）。      │二、起訴狀送達翌日起至拆屋還地之日止，應按月返│                      │
│    │        │                │                  │    還之金額：申報地價4,447.2 元/ ㎡×面積342.│                      │
│    │        │                │                  │    06 ㎡ ×10％12個月＝12,677 元。         │                      │
├──┼────┼────────┼─────────┼───────────────────────┼───────────┤
│4.  │吳呂鳳  │同上路段30-6地號│1.左列建物之基地：│一、起訴前五年應返還金額：                    │一、                  │
│    │        │----------------│  附圖編號204-3 Ｃ│(1)起訴前一年應返還金額：                      │仁和段204-3 地號土地起│
│    │        │仁和段204-3地號 │  、204-3 Ｂ，面積│  ｛（申報地價3,768 元/ ㎡×面積241.62㎡）＋（│訴前五年之申報地價（見│
│    │        │                │  各為132.39㎡、54│  申報地價3,760 元/ ㎡×面積42.8㎡）｝×10％×│本院卷第28頁）：      │
│    │        │                │  .93㎡，面積共計1│  1 年＝107,135元。                           │1.99年：3,768 元      │
│    │        │                │  87.32㎡。       │(2)起訴前兩年至前五年應返還金額：              │2.98年：（空白）      │
│    │        │                │2.空地：          │  申報地價3,360 元/ ㎡×面積284.42㎡×10％×4 │3.97年：（空白）      │
│    │        │                │  附圖編號204-3 、│  年＝382,260 元。                            │4.96年：3,360元       │
│    │        │                │  204-3 Ａ，面積各│(3)以上合計：107,135元＋382,260元＝489,395元。 │5.95年：（空白）      │
│    │        │                │  為19.72 ㎡、34.5│                                              │                      │
│    │        │                │  8 ㎡。          │二、起訴狀送達翌日起至拆屋還地之日止，應按月返│二、                  │
│    │        │                │                  │    還之金額：                                │仁和段204-5 地號土地起│
│    │        │                │以上均為仁和段204-│   ｛（申報地價3,768 元/ ㎡×面積241.62㎡）＋ │訴前五年之申報地價（見│
│    │        │                │3 地號土地面積共24│   （申報地價3,760 元/ ㎡×面積42.8㎡）｝×10 │本院卷第29頁）：      │
│    │        │                │1.62㎡            │    ％12個月＝8,928元。                     │1.99年：3,760 元      │
│    │        │                │                  │                                              │2.98年：（空白）      │
│    │        │                │3.菜園：          │                                              │3.97年：（空白）      │
│    │        │                │  仁和段204-5 地號│                                              │4.96年：3,360元       │
│    │        │                │  土地，面積42.8㎡│                                              │5.95年：（空白）      │
│    │        │                │                  │                                              │                      │
│    │        │                │4.合計：          │                                              │                      │
│    │        │                │  面積284.42㎡。  │                                              │                      │
├──┼────┼────────┼─────────┼───────────────────────┼───────────┤
│5.  │江秀瓊  │同上路段30-2號  │左列建物之基地：  │一、起訴前五年應返還金額：                    │仁和段204-7 地號土地起│
│    │        │----------------│仁和段204-7 地號土│(1)起訴前一年應返還金額：                      │訴前五年之申報地價（見│
│    │        │仁和段204-7 地號│地全部，面積4.01㎡│  申報地價3,760 元/ ㎡×面積4.01㎡×10％×1 年│本院卷第30頁）：      │
│    │        │土地            │                  │  ＝1,508元。                                 │1.99年：3,760 元      │
│    │        │                │                  │(2)起訴前兩年至前五年應返還金額：              │2.98年：（空白）      │
│    │        │                │                  │  申報地價3,360 元/ ㎡×面積4.01㎡×10％×4 年│3.97年：（空白）      │
│    │        │                │                  │  ＝5,390 元。                                │4.96年：3,360元       │
│    │        │                │                  │(3)以上合計：1,508元＋5,390元＝6,898元。       │5.95年：（空白）      │
│    │        │                │                  │                                              │                      │
│    │        │                │                  │二、起訴狀送達翌日起至拆屋還地之日止，應按月返│                      │
│    │        │                │                  │    還之金額：申報地價3,760 元/ ㎡×面積4.01㎡│                      │
│    │        │                │                  │    ×10％12個月＝126 元。                  │                      │
├──┼────┼────────┼─────────┼───────────────────────┼───────────┤
│6.  │呂淑成  │無門牌號碼      │1.左列建物之基地：│一、起訴前五年應返還金額：                    │一、                  │
│    │        │----------------│  附圖編號203-15Ｂ│(1)起訴前一年應返還金額：                      │仁和段203-15地號土地起│
│    │        │仁和段203-15地號│  、203-22Ａ，面積│  申報地價3,760 元/ ㎡×面積74.82㎡×10％×1年│訴前五年之申報地價，同│
│    │        │、203-22地號土地│  各為10.95 ㎡、62│  ＝28,132元。                                │上編號2 備註欄位所載。│
│    │        │                │  .28 ㎡，合計面積│(2)起訴前兩年至前五年應返還金額：              │                      │
│    │        │                │  73.23㎡。       │  申報地價3,360 元/ ㎡×面積74.82 ㎡×10％×4 │二、                  │
│    │        │                │2.空地：          │  年＝100,558 元。                            │仁和段203-22地號土地起│
│    │        │                │  附圖編號203-15、│(3)以上合計：28,132元＋100,558元＝128,690元。  │訴前五年之申報地價（見│
│    │        │                │  203-22，面積各為│                                              │本院卷第31頁）：      │
│    │        │                │  0.82㎡、0.77㎡。│二、起訴狀送達翌日起至拆屋還地之日止，應按月返│1.99年：3,760 元      │
│    │        │                │3.合計：          │    還之金額：申報地價3,760 元/ ㎡×面積74.82 │2.98年：（空白）      │
│    │        │                │  面積74.82㎡。   │    ㎡×10％12個月＝2,344 元。              │3.97年：（空白）      │
│    │        │                │                  │                                              │4.96年：3,360元       │
│    │        │                │                  │                                              │5.95年：（空白）      │
├──┼────┼────────┼─────────┼───────────────────────┼───────────┤
│7.  │呂紹枝、│                │共同占用仁和段203-│一、起訴前五年應返還金額：                    │仁和段203-10地號土地起│
│    │呂明裕、│                │10地號土地，面積19│(1)起訴前一年應返還金額：                      │訴前五年之申報地價（見│
│    │呂淑成。│                │1.56㎡。          │  申報地價3,760 元/ ㎡×面積191.56㎡×10％×1 │本院卷第32頁）：      │
│    │        │                │                  │  年＝72,027元。                              │1.99年：3,760 元      │
│    │        │                │                  │(2)起訴前兩年至前五年應返還金額：              │2.98年：（空白）      │
│    │        │                │                  │  申報地價3,360 元/ ㎡×面積191.56㎡×10％×4 │3.97年：（空白）      │
│    │        │                │                  │  年＝257,457 元。                            │4.96年：3,360元       │
│    │        │                │                  │(3)以上合計：72,027元＋257,457元＝329,484元。  │5.95年：（空白）      │
│    │        │                │                  │                                              │                      │
│    │        │                │                  │二、起訴狀送達翌日起至拆屋還地之日止，應按月返│                      │
│    │        │                │                  │    還之金額：申報地價3,760 元/ ㎡×面積191.56│                      │
│    │        │                │                  │    ㎡×10％12個月＝6,002 元。              │                      │
└──┴────┴────────┴─────────┴───────────────────────┴───────────┘